臺灣高等法院刑事判決　　　　　　　　　　　　九十一年度重上更(三)字第一○一號
　　上　訴　人
　　即　被　告　庚○○
　　選任辯護人　胡智忠
　　　　　　　　楊明廣
　　　　　　　　鄭仁哲
右上訴人因偽造文書等案件，不服臺灣臺北地方法院八十三年度訴字第二○七○號，
中華民國八十四年八月八日第一審判決（起訴案號：臺灣臺北地方法院檢察署八十三
年度偵字第五八九三號），提起上訴，經判決後由最高法院第三次發回更審，本院判
決如左：
    主  文
原判決撤銷。
庚○○乘他人急迫貸以金錢，而取得與原本顯不相當之重利為常業，處有期徒刑玖月
；又共同連續行使偽造私文書，足以生損害於他人，處有期徒刑壹年，偽造如附表三
、四、五所載各筆消費簽帳單上各姓名欄所示署押均沒收，應執行有期徒刑壹年捌月
，偽造如附表三、四、五所載各筆消費簽帳單上各姓名欄所示署押均沒收。
    事  實
一、庚○○係臺北市○○路二九三號二樓二○七室鴻邦國際有限公司（下稱鴻邦公司
    ）成衣部門經理，並負責該公司之信用卡業務，明知該公司係財團法人聯合信用
    卡處理中心（下稱聯合信用卡中心）聯合信用卡及國際信用卡（含ＶＩＳＡ卡、
    ＭＡＳＴＥＲ卡）之特約商店，應以持卡人實際消費之簽帳單向聯合信用卡中心
    請款，不得接受以信用卡簽帳刷卡借款，竟基於常業重利之犯意，於民國八十一
    年一月間起，以刊登廣告招攬客戶之方式，向不特定人從事信用卡放款業務，乘
    附表一、二所示丙○○等借款人因故需款孔急之際，以無實際消費行為之「假消
    費真借款」刷卡方式貸與金錢，而取得與本金顯不相當之利息。其方式為：由附
    表一、二姓名欄所列之人分別持聯合信用卡或ＶＩＳＡ、ＭＡＳＴＥＲ等國際信
    用卡國內卡，由庚○○或利用不知情之助理林秋蓉以設於鴻邦公司之信用卡終端
    機刷卡後，明知未實際消費購買商品，仍於信用卡簽帳單上簽名，庚○○即按本
    利和之百分之八十為標準計算借款金額，出借款項給各刷卡人，而預扣百分之二
    十即作為月息及刷卡百分之三之手續費，再由庚○○於借款人刷卡後一個月內之
    結帳日，依刷卡金額向發卡機構請款（詳如附表一、二所示），而於借款人刷卡
    後次月即可取得扣除手續費後之本息，獲取與原本顯不相當之重利，並以之為常
    業。
二、庚○○復另行起意，與某真實姓名不詳成年人基於共同犯意聯絡，並基於概括犯
    意，明知該不詳姓名成年人所提供：（一）如附表三所示之國際信用卡國外卡係
    屬偽造，而信用卡係表示持卡人與發卡銀行間而成立之消費付款委託契約，屬刑
    法上準私文書，仍予以刷卡而行使上開準私文書，並在簽帳單上偽簽如附表三姓
    名欄所載之人之簽名以偽造屬消費付款契約之私文書，然後加以行使而據以請款
    （詳如附表三所示）。（二）如附表四所示之國際信用卡國外卡業經停卡，仍予
    以刷卡，並在簽帳單上偽簽如附表四姓名欄所載之人之簽名以偽造私文書，然後
    加以行使而據以請款（詳如附表四所示）。（三）該不詳姓名成年人並非附表五
    所示之國際信用卡國外卡之持卡人，仍予以刷卡，並在簽帳單上偽簽如附表五姓
    名欄所載之人之簽名以偽造私文書，然後加以行使而據以請款（詳如附表五所示
    ）。而於請款方面，並經由不知情之會計戊○○為之，足以生損害於附表三、四
    、五所列姓名之人及聯合信用卡中心，致使聯合信用卡中心陷於錯誤，而給付部
    分所請領之款項後（如附表三、四、五已撥付部分所示），經發覺有異，以電報
    向國外各發卡銀行查詢始悉上情。
三、案經法務部調查局臺北市調查處移送臺灣臺北地方法院檢察署檢察官偵查起訴。
    理  由
一、訊據被告庚○○雖對於其任職鴻邦公司成衣部，並負責該公司信用卡業務，該公
    司與聯合信用卡中心簽約成為特約商店，約定以實際消費之簽帳單向聯合信用卡
    中心請款，且本件有以信用卡刷卡借款給持卡人等情供認不諱，惟矢口否認有何
    常業重利、偽造文書及詐欺犯行事，辯稱：其僅係鴻邦公司之業務人員，辦理老
    闆交辦之事項而已，以國內卡借款部分，均在銀行許可之額度範圍內，扣除百分
    之十五至二十用以支付發票及銀行手續費，且部分借款人有向發卡銀行繳款，並
    非乘持卡人急迫、輕率、無經驗之機會以取得重利。至以國外卡刷卡部分，均是
    真正有消費，該公司刷卡機是手動的，從外觀上看不出來信用卡有否經偽造，亦
    不知其中有過期卡，也未有盜刷情事，因每筆消費時均有向發卡銀行確認，發卡
    銀行亦給與授權密碼，絕無假消費真刷卡之情形云云。惟查：
（一）有關以國內卡刷卡借款部分：
    １右揭事實，業據被告於偵、審中供承確有於報紙上刊登廣告招攬客戶，以信用
      卡刷卡之方式貸與客戶金錢等情不諱，復有聯合信用卡國內卡被詐領明細表、
      國際信用卡國內卡被詐領明細表、鴻邦公司請款總表及明細表與簽帳單影本在
      卷可資佐證（均附於卷外證物）。
    ２又證人即向被告刷卡借款之己○○證稱：「八十一年二月間因需要用錢，從報
      上得知信用卡可借款，於是便拿中國信託ＶＩＳＡ卡去北市○○路鴻邦公司借
      了三萬二千元，利息是八千元」「我並無消費」（見偵查卷第四十頁正、反面
      ）、「借四萬元扣了八千元，實得三千（萬）元，是隔月發卡銀行寄來帳單，
      我有拖延，但全數付清，：：，我是看報紙去的，：：」「只登電話未登住址
      ，是打電話去問的，現場才看到鴻邦公司之招牌」「未向他人借過，是向鴻邦
      借一次，是很急用」（見原審卷第二五頁反面至第二六頁反面）、「當時我身
      體不舒服有急用，看到廣告去借的，我總共借到八成共三萬二千元，是一個男
      的借給我的」（見本院上更(三)卷(一)第一一五頁）。證人甲○○證稱：「我有刷
      三萬借錢，好像借到二萬六或二萬八千元，好像也是拿到八成，當時我急著要
      出國」（見本院上更(三)卷(一)第一一四頁），證人巳○○證稱：「我大約記得有
      一次去借錢，但是在那邊我忘記了，那時候沒有錢，自己欠錢，公司、家庭缺
      錢有急用，印象中那次借了六萬四千元，那時候好像拿八成是借八萬元拿六萬
      四千元」（見本院上更(三)卷(一)第一一四頁），證人子○○（改名陳瑜涓）證稱
      ：「我有借過錢，印象中也是借八成」「那時候我腳撞到受傷，三個月沒有工
      作，我錢有繳掉」（見本院上更(三)卷(一)第一一五頁），證人丑○○證稱：「當
      時過一、二天就要過年，家裡急著用錢，我拿到二萬多元，告訴我是八成」（
      見本院上更(三)卷(一)第一一六頁），證人地○○證稱：「有去借款：：：，是利
      用報紙上廣告去借款」（見本院上更(一)卷第一七六頁）、「當時我做生意急著
      要軋票，好像借三萬元，實際上拿到八成」（見本院上更(三)卷(一)第一一六頁）
      ，證人癸○○證稱：「我有借過錢，但是不知道是向那家公司，我大概拿到二
      萬七、八千元，八成或九成我不確定，我是和一位先生接洽」「有急用需要用
      錢或過支票，當初提款機也總比支票借款好，我是公司負責人，我是公司票，
      信用上不能跳票，我個人信用卡影響比較沒有那麼大」（見本院上更(三)卷(一)第
      一九四至一九五頁），證人申○○證稱：「我好像有用信用卡借過錢，好像在
    松江路，拿到幾成忘記了，好像是算手續費」「當時我比較年輕，經濟狀況比
      較不好，貸款沒有那麼方便，乃以信用卡借錢，我也沒有別的財產可以當作借
      款保證」（見本院上更(三)卷(一)第一九五頁），證人丁○○證稱：「有借過，當
      時缺錢急用，大概拿到八成，一萬元拿到八千元，當時是和一位先生接洽」等
      情（見本院上更(三)卷(一)第一九六頁），可見被告確僅乘持卡人需款急迫之際，
      以高利貸與金錢至明。
    ３被告亦於本院供承：扣款百分之二十，其中百分之五是發票稅（惟開立發票部
      分尚難證明，詳見後述），百分之三是給發卡銀行，自己賺取百分之十二（見
      本院上更(三)卷(一)第一六一頁），核與前揭各證人所述記憶中好像或大約拿到八
      成借款之情形相互一致，應堪採信。至被告前雖陳稱僅扣款百分之十五（見原
      審卷第五十頁），證人未○○亦附合稱：應該是扣百分之十五云云（見原審卷
      第五十頁），與前述事證不符，且證人未○○前於原審陳稱：「當時有借錢，
      透過洪聖富（即辛○○，見本院上更(三)卷(一)第五二至五三頁查址資料）認識庚○○去刷卡，只刷一次，約五萬元，利息是信託公司及手續發票，約扣一千元
      ，只拿到四萬九千元」（見原審卷第四十九頁正、反面），與聯合信用卡處理
      中心提出國際信用卡國內卡被詐領明細表所列其係於八十一年一月三十日刷卡
      一筆，金額二萬元，亦不相同，尤見其雖有刷卡借款，然所為證述上開借款及
      扣款情形尚非可採。
    ４另被告雖辯稱：刷卡借款之證人無一能夠指認其即當時在場放款之人，且其等
      以信用卡刷卡借款較諸其他方式借高利貸並不一定更不利，故借款人應非出於
      急迫、輕率或無經驗云云。惟證人己○○、甲○○、巳○○、子○○、丑○○
      、地○○、癸○○、申○○、丁○○均指其等確有急用，而證人未○○以高利
      借貸，如非應急所需，衡情不致以此方式借貸，是其等若非確需現金，實無以
      如此高利借貸之理，並不以較諸其他重利結果不一定更不利，而認本件非屬乘
      人急需所為重利犯行。又刷卡借款人於短暫借款瞬間，已難期對於放款之人有
      何特別印象，且於案發後至本案更(三)審傳喚時已逾十年，對於被告無從指明具
      體印象實甚合理。況依聯合信用卡中心提出之明細，其等確至鴻邦公司刷卡借
      款，證人己○○復指明鴻邦公司招牌，而被告自承在鴻邦公司係由其及另一位
      小姐經辦放款手續（見本院上更(三)卷(一)第一九六頁），足以確定被告確實參與
      本件放款行為。
    ５被告以刊登報紙廣告及經人介紹之方式，招攬需款孔急之不特定人貸放金錢，
      並由被告以設置於鴻邦公司之信用卡終端機供人刷卡簽帳，透過公司向發卡機
      構請款之方式，於借款後次月即取回本息，且所為借款、清償均有一定之手續
      ，借款及利息亦有固定之計算方式，顯係有計畫、有規模之經營，係反覆以同
      種類行為為目的之社會活動之職業性犯罪，顯有以此為常業之意，並非偶然進
      行之高利貸放之行為應可認定。
（二）有關國際信用卡國外卡刷卡部分：
    １上開事實，業經聯合信用卡中心職員謝雲捷、林金德於調查局及偵、審中證述
      綦詳（見調查處筆錄卷第一頁反面至第五頁、偵查卷第一一二頁反面、第一一
      三頁、原審卷第三七頁正、反面、本院上更(一)卷(一)第一五一頁、本院上更(一)卷
      (二)第八至十一頁），復有國際信用卡國外卡被詐領明細表、鴻邦公司請款總表
      及明細表、聯合信用卡中心被偽造詐領明細表、聯合信用卡中心與國外發卡銀
      行來往確認電文等影本與簽帳單可資佐證（均附於卷外證物袋）。復經本院經
      由聯合信用卡中心查詢，有ＶＩＳＡ國際組織臺灣分公司九十年五月二十八日
      以（Ｖ）字第○一○五二八─三號函（見本院上更(二)卷第九七至九九頁）、九
      十一年八月三十日（Ｖ）字第○八三○○二─一號函（見本院上更(三)卷(二)第三
      至七頁）、萬事達卡國際組織臺北辦事處九十年三月二十七日以九十萬台公字
      第○二四號函（見本院上更(二)卷第八四至九六頁）在卷可稽，而各該國際信用
      卡國外卡偽造及何時過期情形，詳如附表三、四、五所示。
    ２被告雖辯稱：不知係偽卡及過期卡，且無盜刷行為云云。惟經核對本件卡號0
      000000000000000（即附表三編號二三、二四）、00000
      00000000000（即附表三編號四五至四九）、000000000
      0000000（即附表三編號五十、五一）、0000000000000
      000（即附表三編號五五、五六）、0000000000000000（
      即附表三編號五七、五八）、0000000000000000（即附表三
      編號五九、六十）、0000000000000000（即附表三編號六六
      至六八）、0000000000000000（即附表四編號一、二）、0
      000000000000000（即附表五編號二至四）等共九張之國外卡
      ，均係先至必多巧公司於夜間十一時或凌晨小額試刷後（金額分別為四百五十
      元、四百九十元、五百八十元、一千三百七十元、七百元、六百元、六百八十
      元、一千六百八十元、四百五十元），再於當日或次日即至鴻邦公司刷卡，且
      試刷未向聯合信用卡中心請款等情，有國際卡一般交易帳單資料查詢表可稽（
      附於卷外證物袋）。則先前既已有試刷之行為，且單一商家通常亦僅有誤收少
      數偽卡或不知他人盜刷之機率，然本件鴻邦公司於附表三、四、五短時間即密
      集大量出現刷偽卡、過期卡及盜刷之情形，且均係國外卡，顯非常情，所辯不
      知情云云已難採信。況附表四所示之二張信用卡於鴻邦公司之刷卡日期，均為
      停卡當日或已經停卡後方為之，尤難諉為無從查知。被告又辯稱：洪聖富係其
      當兵時認識的朋友，洪聖富退伍後籌組必多巧公司，找其作為人頭（見原審卷
      第三二頁），故其雖印有該公司總經理名銜之名片（見外放證物袋），非表示
      任職該公司，其完全不知試刷情事云云；證人洪聖富亦於原審證稱：其係必多
      巧公司實際負責人，該公司營業至凌晨一時許，上開數筆金額均係於必多巧公
      司所刷云云（見原審卷第一七九頁反面）。惟衡諸果有刷卡消費，何竟未請款
      ，實非符合情理，且被告曾於原審陳稱：「先前是必多巧建議我如此做的」（
      見原審卷第一三○頁反面），足見其對於先前利用好友開設之必多巧公司試刷
      為其所明知，所辯不足採信，證人洪聖富上開所述亦不過附合迴護之詞。
    ３被告另辯稱：每筆要刷卡前，均有與銀行確認取得授權密碼云云。惟證人即信
      用卡中心職員謝雲捷證稱：「（真卡才有授權密碼？）不是，因為所偽造之卡
      是將形同真卡之條碼導入假卡，所以銀行收到假卡之條碼，即認為是真卡之條
      碼而給予授權號碼，日後帳單即進入該真卡持有人帳戶內，日後真卡持卡人提
      出異議才知，過期卡情形亦同」「（本案）都有拿到授權號碼」（見本院上更
      (一)卷(二)第八頁反面、第九頁），證人黃盛煒證稱：「（你們銀行是如何知信用
      卡是偽卡或過期信用卡？）第一種是店家接受客人刷卡時，他有義務對卡片之
      真偽之辨識，若發現有問題要拒絕交易或與銀行確認，另請警方來查，而客戶
      收到帳單時也會列入不是他消費，也會向銀行反應，而過期卡是商家除辨識真
      偽另要檢視卡片是否過期，而銀行過期卡是有設關卡，如果製造偽卡是不可能
      製作一個表示上過期卡片，而偽造卡他們有做防偽之措施」「商家須做真偽之
      辨識，銀行是經過商家辨識真偽後就給授權碼，前提是須商家要辨識」「不是
      拿到授權碼就能證明卡之真偽，我們在合約中有要商家辨識這些動作」「端末
      機並非辨識卡真偽機器，只刷磁條。而偽卡是拷貝是無法由刷卡機發現，需由
      人工檢視上述三個特徵」「我們在合約中就有規定商家要負辨識之責，我們也
      從商家中若大量中只有一張時，可能是誤收，但不可能是大量誤收之情形」等
      語（見本院上更(二)卷第三五頁正、反面、第三六頁反面、第三七頁），可知並
      非取得授權號碼即可反而推論並非偽卡，且特約商店就偽卡有辨識之義務。被
      告對於該不詳姓名者提供之偽卡，既知事前以其中數張試刷，則就該不詳姓名
      之人相同情形下提供之其他國外信用卡同屬偽卡，自亦有所認識，其縱有確認
      取得授權號碼之行為，目的在確定其本身得以上開偽卡刷卡消費成功而獲得撥
      付款項，不過其所使用確認是否遂行詐取之手段，自不得藉為不知偽卡之藉口
      。至於終端機功能在於刷磁條，雖不能夠辨識卡之真偽，且現今偽造之信用卡
      均可偽造的很精確，一般特約商店亦有誤收之可能，然如本件於試刷之後大量
      異常，實難諉為不知。另附表四、五係屬盜刷，並非偽卡，尤不得藉詞取得授
      權號碼而諉為不知。
    ４公訴人雖認國際信用卡國外卡部分，係由未○○與被告共謀持以刷卡詐財云云
      。然證人未○○始終堅稱並未提供上開信用卡供被告刷卡等語（見原審卷第四
      九頁、本院上更(一)卷(二)第二一頁），被告亦否認上開信用卡為未○○所提供（
      見原審卷第九十頁、本院上更(一)卷(二)第五三頁正反面），復查無其他積極證據
      足資證明未○○有持上開信用卡提供被告刷卡，是被告所持之上開信用卡應係
      由另位不詳姓名成年人所交付。
（三）至被告辯稱：其只是鴻邦公司之業務，該公司老闆為戌○○，其僅受僱聽從老
      闆交辦之業務而已，且銀行所撥款項均入公司帳戶，由會計請款，並請求調查
      鴻邦公司於彰化銀行松江分行之帳戶是否聯合信用卡處理中心有錢匯入該戶頭
      ，是否有權提款人為午○○等事項云云（見本院上更(二)卷第二六、二七頁刑事
      聲請調查證據狀）。惟查：
    １被告就為本件犯行究係其個人所為？戌○○是否知情或授意主導？先後供述不
      一，於調查局時先稱：「我負責刷卡，：：，至於借款部分應扣之利息計算係
      由惠春公司戊○○負責：：」「鴻邦公司的財務、簽帳單提貨單交由惠春公司
      （按為鴻邦公司關係企業）戊○○負責處理」（見偵查卷第三一頁反面），於
      偵查中稱：「（是否與戌○○兩人計劃成立信用卡業務？）我只是向公司拿貨
      拿去賣掉變現」「（戌○○是否事先知情？）他是以大盤價出貨給我」（見偵
      查卷第四八頁、第六八頁反面），否認戌○○有共同參與情事。嗣於八十三年
      五月三十日所提出之自白書陳稱：其係經由洪聖富之建議從事信用卡借貸之業
      務，並未提及戌○○參與之部分（見偵查卷第九二頁至九五頁），甚更供稱：
      「戌○○不知情，我是向蔡拿貨，但是我自己拿去賣，周轉現金」（見偵查卷
      第一三一頁反面、第一三二頁），且於原審調查中仍供承：「：：，我做這方
      面的業務，我沒有向惠春公司領款，只是用貨來抵付，實際公司沒有付款給我
      ，我用我自己的錢付給客戶，是我提貨變現，找收存貨的變現」（見原審卷第
      六十四頁反面），直至原審調查中之八十三年十一月三日方具狀表明鴻邦公司
      以信用卡放款之業務係由戌○○決定，資金來源亦係由戌○○提供，公司再付
      其百分之二作為獎金（見原審卷第九三頁反面），然此與其之前之供述均不相
      符。且於後來訊問時陳稱：這事件是洪聖富介紹其去做，他說用刷卡方式來做
      貸款，是先用小額試再貸大的（見原審卷第一五五頁、第一五六頁），前後反
      覆不一，實難遽信。且被告供承尚有以自己之名義聘請一名助理林秋蓉協助辦
      理信用卡刷卡之事宜（見原審卷第一九五頁反面），證人林秋蓉亦同此證述（
      見偵查卷第七十三頁），若果如被告所言僅單純受僱於公司辦理信用卡貸款事
      宜，則由公司其他人員支援抑或由公司另行聘僱即可，衡情不需以個人之身分
      聘請助理，實難認被告本件所為係因受僱公司單純執行業務而不知情。
    ２本院依被告之聲請，向彰化銀行函查帳號0000－00－00000000
      支票存款戶，是否為鴻邦國際有限公司所有？是否有權提款人為午○○？是否
      聯合信用卡處理中心有錢匯入該戶頭等事項，經該行松江分行八十九年十月七
      日彰松江字第二一五一號函復稱：該戶於八十一年間有三筆匯款由聯合信用卡
      處理中心匯入，分別為二月十八日金額八二○一○三元，二月二十八日金額三
      一八五七二元、三月五日金額六二一七九二元（見本院上更(二)卷第五六頁）。
      雖信用卡中心有撥付上開款項至鴻邦公司之戶頭，然鴻邦公司之負責人午○○
      已否認知情，並證稱：三筆帳其均不知道，其亦不保管公司章（見本院上更(二)
      卷第六九頁），其雖知道公司要設信用卡部門，其認為只要不妨礙公司業務並
      不反對（見偵查卷第四七頁反面），但其並不知道被告從事放款，在彰化銀行
      松江分行設帳戶，是被告拜託其設的（見本院上更(三)卷第一九七頁），證人即
      惠春公司會計戊○○證稱：鴻邦公司之實際情形其並不清楚，也不知道上開帳
      戶作何用途（見本院上更(三)卷第一九八頁），而被告亦曾自承：鴻邦公司之信
      用卡業務係其向聯合信用卡中心申辦，午○○並不知道詳情（見偵查卷第九十
      頁反面、第一三○頁反面），而午○○因不知上情，業經檢察官不起訴處分確
      定，復有不起訴處分書可證（見偵查卷第一六八頁、第一六九頁），則亦難認
      鴻邦公司上開帳戶款項由午○○提領，而與被告無關。另依被告供述雖經由洪
      聖富建議從事刷卡業務，惟即或洪聖富知情被告無實際消費而刷卡，然知情並
      不相當本於自己犯罪意思而參與被告犯罪並獲取利益，亦難認係本件共犯。被
      告於本院請求再行訊問戌○○、未○○、洪聖富等人為證，經本院查址傳喚均
      未到庭，且被告犯行已明，亦無再為訊問之必要。
（四）綜上所述，本件事證明確，被告所辯無非飾詞卸責，委無足採，其犯行堪以認
      定。
二、按信用卡係表示持卡人與發卡銀行間所成立之消費付款委託契約，屬刑法第二百
    二十條第二項所稱「錄音、錄影或電磁紀錄，藉機器或電腦之處理所顯示之聲音
    、影像或符號，足以為表示其用意之證明者，亦同」之準私文書（刑法第二百二
    十條於八十六年十月八日修正公布，將原有「在紙上或物品上之文字、符號，依
    習慣或特約，足以為表示其用意之證明者，關於本章之罪，以文書論」之規定修
    正為第一項、第二項，使內容更為具體化，此部分尚無比較新舊法之問題）。是
    持偽造之信用卡加以行使，係犯刑法第二百十六條、第二百二十條第二項、第二
    百十條之行使偽造準私文書。而本件被告行為後，刑法業於九十年六月二十日修
    正增訂第二百零一條之一第二項，該條項規定：「行使前項偽造、變造之信用卡
    、金融卡、儲值卡或其他相類作為簽帳、提款、轉帳或支付工具之電磁紀錄物，
    或意圖供行使之用，而收受或交付於人者，處五年以下有期徒刑，得併科三萬元
    以下罰金」，與前述刑法第二百十六條、第二百二十條第二項、第二百十條之行
    使偽造準私文書罪處五年以下有期徒刑比較，以修正前之法律有利於被告，依刑
    法第二條第一項但書之規定，自應適用修正前有利於被告之規定。又信用卡簽帳
    單，則係持卡人向特約商店消費後，簽署持卡人之姓名，由特約商店資以向發卡
    銀行請款。該簽帳單由持卡人簽名，即表示持卡人同意依據其與發卡銀行間之約
    定，對其所購物品或接受服務，均應按簽帳單之消費金額，付款與發卡銀行。故
    持卡人於簽帳單簽名，係對所簽金額負擔付款之義務，性質上屬消費付款契約書
    ，為私文書（最高法院九十年度台上字第六八九八號參照），故在簽帳單上偽簽
    持卡人姓名加以行使，即應成立刑法第二百十六條、第二百十條之行使偽造私文
    書罪，而偽造署押為偽造私文書之部分行為，偽造私文書之低度行為更為行使之
    高度行為所吸收，均不另論罪。
三、被告乘附表一、二姓名欄所示之持卡人急迫之際而貸與金錢，取得與原本顯不相
    當之重利，並以此為業，核係犯刑法第三百四十五條之常業重利罪。又被告所為
  如附表三行使偽造之國際信用卡國外卡並偽造簽帳單以詐領現款之行為，核係犯
    刑法第二百十六條、第二百二十條第二項、第二百十條行使偽造準私文書及第二
    百十六條、第二百十條行使偽造私文書罪、第三百三十九條第一項之詐欺罪（信
    用卡中心已撥付款部份）、第三百三十九條第三項、第一項之詐欺未遂罪（信用
    卡中心未撥付款部分）；如附表四、五所示，則係犯刑法第二百十六條、第二百
    十條行使偽造私文書罪、第三百三十九條第一項之詐欺罪（信用卡中心已撥付款
    部份）、第三百三十九條第三項、第一項之詐欺未遂罪（信用卡中心未撥付款部
    分）。被告就附表三、四、五所為犯行，與不詳姓名成年人間，互具犯意聯絡及
    行為分擔，均屬共同正犯（公訴人認被告與未○○間為共同正犯，尚有未合）。
    被告於重利犯行利用不知情之助理林秋蓉為前來借款之客戶刷卡部分，於以國際
    信用卡國外卡利用不知情之會計戊○○據以向聯合信用卡中心請款部分，均為間
    接正犯。其所為偽造署押之為偽造文書之部分行為，偽造私文書應為行使之高度
    行為所吸收，均不另論罪。又其被告先後多次行使偽造準私文書及私文書、詐欺
    既遂、詐欺未遂間，均時間緊接，犯罪構成要件相同，顯係各基於概括犯意為之
    ，應依連續犯之規定，各論以一行使偽造準私文書、行使偽造私文書及詐欺既遂
    罪，並分別加重其刑。所犯上開各罪間，互有手段目的之牽連犯關係，應從連續
    行使偽造私文書罪一重處斷。被告所犯常業重利罪及連續行使偽造私文書，犯意
    各別，行為互殊，罪名互異，應予分論併罰。公訴人就被告行為偽造信用卡部分
    ，於起訴事實欄業已載明，惟未引用刑法第二百十六條、第二百二十條第二項、
    第二百十條，應予補明。又公訴人認如附表一、二所載之事實被告尚涉犯刑法第
    二百十六條、第二百十條之行使偽造私文書罪及第三百三十九條第一項之詐欺取
    財罪嫌，就附表三、四、五所載之事實認亦涉有刑法第三百四十五條之常業重利
    罪嫌，且二者間有裁判上一罪之關係，尚有誤會（應不另為無罪之諭知，理由詳
    如後述），附此說明。
四、公訴意旨另以：
（一）被告以聯合信用卡及國際信用卡國內卡貸與款項部分，共計以聯合信用卡國內
      卡刷卡十餘筆，以國際信用卡國內卡刷卡二十餘筆，亦即除附表一、二所示筆
      數外，尚有其餘刷卡貸款之事實，此部分亦涉有刑法第三百四十五條之常業重
      利罪嫌。又其刷卡貸款之犯行均另涉有刑法第二百十六條、第二百十條之行使
      偽造私文書罪及第三百三十九條第一項之詐欺取財罪嫌。惟查：
    １本件以信用卡國內卡刷卡借款部分，除如附表一、二所示外，餘如附表六、七
      所示持卡人中，證人丙○○證稱：「我沒有印象，我沒有掉卡，也沒有借錢」
      ，證人卯○○證稱：「我並沒有掉過卡，我也沒有用信用卡借過錢」（見本院
      上更(三)卷(一)第一一四頁），證人亥○○證稱：「我沒有以信用卡借過錢」（見
      本院上更(三)卷(一)第一六二頁），均指明並未刷卡借款之事實。復參證人壬○○
      雖證稱：「於八十二年初，我姊夫未○○看報紙，知道信用卡可借錢，當時我
      要做生意買成衣存貨，需要一筆資金，所以便去借錢，共借了四萬元，刷了四
      萬但只拿現金三萬多元」（見偵查卷第八一頁反面）、「（利息多少？）一萬
      元扣一千多至二千元左右」、「：：當時是刷了四萬元，實際只拿到三萬二千
      多元」云云（見原審卷第一七八頁反面、第一七九頁），然經核對聯合信用卡
      中心提出之上開明細，並無壬○○之刷卡紀錄，證人壬○○嗣於本院稱：應該
      是看報紙廣告去批衣服來賣，沒有刷卡，也沒有借錢（見本院上更(三)卷(一)第一
      九四、一九九頁），可見其應未前去向被告假消費真借款，原判決認其刷卡借
      款，實無足取。另持卡人天○○、辰○○、寅○○、酉○○、乙○○經迭次傳
      喚未到庭，洪聖富（即辛○○）前雖經原審傳訊，惟未訊明刷卡借款情事，經
      本院再行傳訊，亦未到庭，經斟酌上開鴻邦公司亦有成衣買賣業務，是前往刷
      卡並非一定借貸，自尚難遽認其等亦均刷卡借貸。
    ２按詐欺罪須意圖為自己或第三人不法之所有，以詐術使人陷於錯誤，將本人之
      物交付始克成立。而本件信用卡之持卡人祇須在簽帳單上簽名，依其與發卡銀
      行之約定，即具有指示發卡銀行付款予特約商店及同意支付該款項予發卡銀行
      之效力；另依被告與信用卡處理中心訂立之特約商店契約，聯合信用卡中心即
      有依該簽帳單上所載金額扣除手續費後付款予被告之義務。換言之，聯合信用
      卡處理中心祇須依據持卡人在簽帳單之簽名、簽帳之金額，即須付款與被告。
      本件持卡人雖係「假消費」，但係「真刷卡」，聯合信用卡處理中心本無須審
      核消費之真假。既因「真刷卡」而付款，不問消費之真假，即無因被告施用詐
      術而陷於錯誤之餘地。被告行為縱違反其與聯合信用卡處理中心契約中關於「
      絕不接受非消費之簽帳融資墊款業務」之約定，然此僅屬民事上違約之問題，
      與施用詐術，使人陷於錯誤而付款之詐欺罪有別。至被告持以請款之簽帳單之
      登載，固非真消費而記載不實，但被告向聯合信用卡處理中心請款之主要憑據
      係持卡人親筆簽名之簽帳單，該簽帳單之簽名為真正，聯合信用卡處理中心即
      須付款，與請款單之消費是否真實無關，而持卡人簽署帳單後，即負有帳面上
      之債務，聯合信用卡處理中心可以依約轉向發卡銀行結帳，持卡人係真消費或
      假消費，均有可能事後未存款支付，此係發卡銀行與持卡人間之民事契約問題
      ，並不因持卡人假消費之名，行貸款之實而簽帳即有不同。且依證人己○○於
      原審到庭證稱：「借四萬元扣了八千元，實得三千（萬）元，是隔月發卡銀行
      寄來帳單，我有拖延，但全數付清，：：」（見原審卷第二五頁反面），復經
      本院向聯合信用卡中心查詢之結果，持卡人繳款情形如附表一、二所示，有該
      中心職員林金德提出之明細（見本院上更(一)卷第一五三頁證物袋）及該中心八
      十九年十月十三日聯卡會服字第五七七號簡便行文表附庚○○偽造文書案之
      持卡人消費繳款情形一覽表在卷可稽（見本院上更(二)卷第五三、五四頁），則
      自難認被告自始得預期持卡人日後不欲清償信用卡帳款而有詐欺之意圖。
    ３另信用卡簽帳單性質上為持卡人與發卡銀行間消費借貸之憑證，其製作須經持
      卡人本人簽名始能製作完成，表明係持卡人本人消費之旨刷卡消費，故其製作
      權人為持卡人而非刷卡銀行之特約商店，是信用卡簽帳單並非特約商店業務上
      片面作成之文書，而係特約商店協助持卡人製作之一般私文書。又刑法偽造文
      書以無製作權之人冒用他人名義而製作該文書為必要，如果行為人對此種文書
      本有製作之權，縱令其不應製作之製作，亦無偽造之可言，亦有最高法院二十
      四年上字第五四五八號判例足參。本件信用卡簽帳單均係經持卡人本人簽名而
      製作完成，縱有文書內容不實之情事，亦不成立業務上登載不實之偽造文書罪
      。再被告雖於本院調查時仍陳稱：「（否開發票？）有，以公司名義開，是由
      會計開，但簽帳單寫給客戶，但有開三聯單，一張給客戶，是否公司每次都有
      開發票我就不知，由會計來撥款」「（公司有否簽帳單作傳票及記帳？）我要
      做傳票，根據簽帳單金額，給負責人簽名再送給會計，所有帳都會計處理」等
      語（見本院上更(二)卷第二二頁反面、第二三頁、第二四頁反面、第二五頁），
      供述有製作發票及傳票等文件，然於本案偵查中經檢察官簽發搜索票於八十三
      年五月六日前往臺北市○○路二九三號二樓鴻邦公司及五樓五一一室（即惠春
      公司）執行搜索，於鴻邦公司並無扣押物，而於惠春公司亦僅扣得聯合信用卡
      中心退還鴻邦公司信用卡簽帳請款單及信用卡簽帳明細表，有臺灣臺北地方法
      院檢察署檢察官搜索票二紙及法務部調查局臺北市調查處八十三年五月十九日
      肆字第三四一五七四號函附卷可稽（見偵查卷第五一頁、第五二頁、第四九
      頁、第五十頁、第二八頁反面），並未有被告上開所稱傳票及發票等物，則既
      查無此部分證據，被告此部分自白尚無法證明。則此部分假消費真借款犯行，
      既無法證明有製作統一發票及傳票之情形，亦查無以上開簽帳單有作為商業會
      計憑證使用或記入帳冊之情事，則被告對借款人之信用卡借款並未製作商業會
      計憑證，其未以明知不實之事項，而填製會計憑證或記入帳冊，即難認被告有
      何違反商業會計法之犯行，此部分因據最高法院八十九年度台上字第三九○八
      號判決發回本院指明應予查明，乃說明如上。
    ４此外復查無其他積極證據足資證明被告有何公訴意旨所指上開犯行，自屬不能
      證明其此部分犯罪，惟公訴人認此與前述論罪科刑部分於重利部分乃實質一罪
      關係，其餘則有牽連犯之裁判上一罪關係，爰不另就此部分為無罪之諭知。
（二）被告以國際信用卡國外卡刷卡部分，共計以偽卡刷卡共六十八筆，盜刷已停用
      之信用卡共五十七筆，亦即除附表三、四、五所示筆數外，尚有其餘刷卡之事
      實，此部分亦涉有刑法第二百十六條、第二百十條之行使偽造私文書罪及第三
      百三十九條第一項之詐欺取財罪嫌。且其刷國外卡犯行，亦均涉有刑法第三百
      四十五條常業重利罪嫌。惟查：
    １本院經由聯合信用卡中心反覆查證結果，確認各該國際信用卡國外卡是否偽造
      及過期情形，詳如附表三、四、五所示，已如前述。而附表八查證情形，為各
      該卡仍可使用或並無資料。其中ＭＡＳＴＥＲ卡部分均已查復是否偽造及過期
      ；ＶＩＳＡ卡部分，亦經本院自八十九年九月二十五日發函查詢（見本院上更
      (二)卷第五一頁），至ＶＩＳＡ國際組織臺灣分公司以九十一年八月三十日（Ｖ
      ）字第○八三○○二─一號函稱已盡最大努力查復如附件（見本院上更(三)卷(二)
      第三頁）。則經長達約二年之查證，可以確認情形經整理為附表三、四、五、
      八所示。而附表八部分，既未能確認係偽造、過期卡或有遭盜刷之情形，鴻邦
      公司亦有買賣營業之事實，尚難認持國外卡刷卡均屬被告與該不詳姓名者本件
      所犯。
    ２又被告與該不詳姓名成年人提供國際信用卡國外卡所犯此部分犯行，並未有貸
      與金錢之行為，尚無取得與原本顯不相當重利之事實，自不成立常業重利罪。
    ３此外復查無其他積極證據足資證明被告有何公訴意旨所指上開犯行，自屬不能
      證明其此部分犯罪，惟公訴人認此與前述論罪科刑部分於重利部分乃實質一罪
      關係，其餘則有牽連犯之裁判上一罪關係，爰亦不另就此部分為無罪之諭知。
五、原審認被告所犯罪證明確，予以論罪科刑，固非無見。惟查：（一）被告就附表
    一、二所為犯行，係犯刑法第三百四十五條之常業重利罪，原審論以刑法第二百
    十六條、第二百十條之行使偽造文書罪及同法第三百三十九條第一項之詐欺取財
    罪，並進而與國際信用卡國外卡刷卡所犯部分論以連續犯，尚有未洽。（二）附
    表三、四、五聯合信用卡中心並非均已撥付款項，原判決竟認定均陷於錯誤而撥
    付款項而成立刑法第三百三十九條第一項之詐欺取財既遂罪，自有未當。（三）
    就國際信用卡國外卡刷卡犯行部分，查證結果如附表三、四、五所示。原審未為
    查明，就未查復部分均認係刷卡前業已停卡，實則嗣經本院查證結果其中部分為
    偽卡，部分係盜刷後始停卡，另有部分無法證明係偽卡或於停卡前或停卡後遭盜
    用，而原判決關此並未說明何以認定之理由，且認定結果亦與事後查證情形不符
    。（四）關於被告與不詳姓名成年人共同行使偽造國際信用卡國外卡犯行，應另
    成立連續行使偽造準私文書罪，原判決雖載明共同行使上開偽造信用卡之事實，
    惟漏未論列所犯罪名。（五）被告利用不知情之助理林秋蓉及會計戊○○所犯部
    分，原審俱未論以間接正犯。（六）被告於附表六、七、八犯行均屬不能證明，
    原審併予論罪，亦有未當。（七）原判決已認定被告偽造私文書之事實，惟就偽
    造簽帳單上偽簽之署押，並未諭知沒收，且未說明何以未予沒收之理由，均有未
    合。被告上訴，否認犯罪，雖無理由，惟原判決既有可議，自應由本院予以撤銷
    改判。爰審酌被告犯罪之動機、目的、手段、犯罪所得、犯罪所生損害及犯罪飾
    詞諉卸等一切情狀，量處如主文所示之刑，並定應執行刑。至偽造附表三、四、
    五所示各筆消費簽帳單上所載姓名人名義之署押，併依刑法第二百十九條之規定
    宣告沒收。
據上論斷，應依刑事訴訟法第三百六十九條第一項前段、第三百六十四條、第二百九
十九條第一項前段、刑法第二條第一項但書、第二十八條、第五十六條、第二百十六
條、第二百十條、第二百二十條第二項、第三百三十九條第一項、第三百四十五條、
第五十五條、第五十一條第五款、第二百十九條、罰金罰鍰提高標準條例第一條前段
，判決如主文。
本案經檢察官郭弘佑到庭執行職務。
中      華      民      國    九十一    年      十      月     十一     日
                              臺灣高等法院刑事第十一庭
                                  審判長法  官  楊  照  男
                                        法  官  陳  炳  彰
                                        法  官  王  詠  寰
右正本證明與原本無異。
如不服本判決應於收受送達後十日內向本院提出上訴書狀，其未敘述上訴之理由者並
得於提起上訴後十日內向本院補提理由書（均須按他造當事人之人數附繕本）。
                                        書記官  駱  麗  君
中      華      民      國    九十一    年      十      月     十一     日
附錄：本案論罪科刑法條全文
刑法第二百十六條
行使第二百十條至第二百十五條之文書者，依偽造、變造文書或登載不實事項或使登
載不實事項之規定處斷。
刑法第二百十條
偽造、變造私文書，足以生損害於公眾或他人者，處五年以下有期徒刑。
刑法第三百三十九條
意圖為自己或第三人不法之所有，以詐術使人將本人或第三人之物交付者，處五年以
下有期徒刑、拘役或科或併科一千元以下罰金。
以前項方法得財產上不法之利益或使第三人得之者亦同。
前二項之未遂犯罰之。
刑法第三百四十五條
以犯前條之罪為常業者，處五年以下有期徒刑，得併科三千元以下罰金。
